【裁判字號】    97,易,3600
【裁判日期】    971007
【裁判案由】    詐欺
【裁判全文】
臺灣臺中地方法院刑事判決              97年度易字第3600號
公  訴  人  臺灣臺中地方法院檢察署檢察官
被      告  丁○○
                    （現另案於臺灣臺中監獄執行中）
上列被告因詐欺案件，經檢察官提起公訴（97年度偵字第1647號
），被告於準備程序中就被訴事實為有罪之陳述，經告以簡式審
判之旨，並聽取意見後，本院合議庭裁定由受命法官獨任進行簡
式審判程序，判決如下：
    主  文
丁○○幫助連續意圖為自己不法之所有，以詐術使人將本人之物
交付，處有期徒刑陸月，如易科罰金，以銀元佰元即新臺幣玖
佰元折算壹日。減為有期徒刑月，如易科罰金，以銀元佰元
即新臺幣玖佰元折算壹日。
    犯 罪 事 實
一、丁○○其依一般社會生活之通常經驗，應可知悉一般人均可
    自行申請金融帳戶使用，如非意圖供犯罪使用，無收取他人
    金融帳戶之必要，並可預見提供金融帳戶供人使用，可能幫
    助他人作為詐欺被害人匯款之用，藉以遂行詐欺犯行，並逃
    避檢警人員之追緝，竟仍基於幫助他人詐欺取財之不確定犯
    意，於民國91年9月間，在不詳地點，將其申辦之臺中大智
    郵局帳號0000000-0000000號帳戶之存摺、金融卡（含密碼
    ）等物，交付予某真實姓名、年籍不詳之綽號「阿平」之成
    年男子，提供「阿平」所屬之詐欺集團成員作為詐欺犯行之
    匯款帳戶使用，以此方式幫助該詐欺集團成員詐欺財物。嗣
    該詐欺集團成員即意圖為自己不法之所有，基於詐欺之概括
    犯意，連續於如附表所示之時間，以「假中獎、真詐財」之
    詐騙手法，使如附表所示之被害人戊○○等11人陷於錯誤，
    而將如附表所示之金額，匯入丁○○所有前開臺中大智郵局
    帳戶內。嗣經如附表所示之被害人戊○○等11人發覺有異，
    始知受騙，經報警處理，而查悉上情。
二、案經高雄縣政府警察局移送臺灣臺中地方法院檢察署檢察官
    偵查起訴。
    理  由
一、上揭犯罪事實，業據被告丁○○於本院審理中坦承不諱，核
    與被害人戊○○、寅○○、壬○○、辛○○、丑○○、癸○
    ○、庚○○、乙○○（起訴書附表之被害人欄誤載為「陳宸
    董」）、己○○、丙○○及甲○○等人於警詢時之指述情節
    相符，並有丁○○所有臺中大智郵局帳戶之開戶資料、立帳
    申請書及客戶歷史交易清單在卷（見警卷第A47至A52頁）可
    憑，堪認被告自白與事實相符。則被告前開臺中大智郵局之
    帳戶，確為詐欺集團成員作為實施本案詐欺取財犯行之用一
    節，足堪認定。
二、按刑法上之故意，分為直接故意（確定故意）與間接故意（
    不確定故意）。行為人對於構成犯罪之事實，明知並有意使
    其發生者，為直接故意；行為人對於構成犯罪之事實，預見
    其發生而其發生並不違背其本意者，為間接故意。又幫助犯
    之成立，以行為人主觀上認識被幫助者正欲從事犯罪或係正
    在從事犯罪，且該犯罪有既遂之可能，而其行為足以幫助他
    人實現構成要件者，即具有幫助故意，並不以行為人確知被
    幫助者係犯何罪名為必要。而按金融機構之帳戶為個人理財
    之工具，為便利大眾使用此一理財工具，以資活絡資金供需
    ，對於申請開設金融帳戶並無設有任何特殊之限制，一般民
    眾皆能自由申請開戶，並得同時在不同金融機構申請多數存
    款帳戶使用，乃眾所周知之事實，依一般人之社會生活經驗
    ，倘係經由合法管道之收入或支出，其於金融帳戶之存放及
    提領，本可自行向金融行庫開立帳戶後使用，殊無大費周章
    使用他人帳戶之必要，況且近來詐騙案件層出不窮，詐騙集
    團多利用人頭帳戶做為出入帳戶，不僅廣為媒體所披載，亦
    經政府一再宣導提醒注意，尤以現今各地金融機構所設自動
    提款機莫不設定轉帳之警示畫面，或張貼警示標語，促請使
    用大眾注意，衡諸目前社會以電視、報紙甚至網路等管道流
    通資訊之普及程度，以及使用自動提款機從事提款、轉帳交
    易之頻繁，苟見有陌生人不思以自己名義申請開立帳戶，反
    而向不特定人蒐集或收購他人之金融機構帳戶使用，自屬可
    疑。再者，一般而言，欲使用提款卡領取款項者，須於金融
    機構所設置之自動櫃員機上依指令操作，並輸入正確之密碼
    ，方可順利領得款項，若非帳戶所有人同意、授權而告知提
    款卡密碼等情況，單純持有金融卡之人，欲隨機輸入號碼而
    領取款項之機會，不法之人任意輸入號碼而與正確之密碼相
    符者，機率微乎其微，況且，倘非事先提供提款卡及密碼，
    詐欺集團大費週章使被害人匯款後，又何能順利提領款項，
    以遂詐欺之目的。被告於行為時為43歲之成年人，已有相當
    之社會經驗，對於帳戶提供他人使用，將可能為他人從事不
    法，應有預見，抑且，被告於本院審理時亦坦認：有想到「
    阿平」可能將其帳戶存摺、提款卡（含密碼）拿去做壞事等
    語，有本院準備程序筆錄可參，被告具備幫助詐欺取財之不
    確定故意一節，應可認定。而被告有此不確定故意，仍將帳
    戶存摺、提款卡（含密碼）交予「阿平」所屬之詐欺集團為
    詐欺犯罪之用，其雖並未參與上開犯罪之構成要件行為，然
    其顯係以幫助他人犯罪之意思，實施上開犯罪構成要件以外
    之行為，其幫助詐欺取財犯行，應可認定。
三、綜上所述，是本件被告事證明確，洵堪認定，應依法論科。
四、論罪科刑：
  (一)新舊法比較：被告行為後，刑法業於94年2月2日修正公布，
    於95年7月1日施行，且按行為後法律有變更者，適用行為時
    之法律，但行為後之法律有利於行為人者，適用最有利於行
    為人之法律，現行刑法第2條第1項訂有明文。此條規定乃與
    刑法第一條罪刑法定主義契合，而貫徹法律禁止溯及既往原
    則，係規範行為後法律變更所生新舊法律比較適用之準據法
    ，是刑法第2條本身雖經修正，但刑法第2條既屬適用法律之
    準據法，本身尚無比較新舊法之問題，應一律適用裁判時之
    現行刑法第2條規定，以決定適用之刑罰法律，先予敘明。
    又以本次刑法修正之比較新舊法，應就罪刑有關之共犯、未
    遂犯、想像競合犯、牽連犯、連續犯、結合犯，以及累犯加
    重、自首減輕暨其他法定加減原因與加減例等一切情形，綜
    其全部罪刑之結果而為比較，最高法院95年5月23日著有95
    年度第8次刑庭會議決議可資參照。經查：
  1.刑法第339條第1項詐欺取財罪，法定刑得科或併科銀元1000
    元以下罰金，而依修正後刑法施行法增訂第1條之1：「中華
    民國九十四年一月七日刑法修正施行後，刑法分則編所定罰
    金之貨幣單位為新臺幣。九十四年一月七日刑法修正時，刑
    法分則編未修正之條文定有罰金者，自九十四年一月七日刑
    法修正施行後，就其所定數額提高為三十倍。但七十二年六
    月二十六日至九十四年一月七日新增或修正之條文，就其所
    定數額提高為三倍」及刑法第33條第5款修正為：「主刑之
    種類如下：五、罰金：新臺幣一千元以上，以百元計算之」
    規定觀之，依修正後之法律，刑法第339條第1項詐欺取財罪
    所得科處之罰金刑最高為新臺幣3萬元、最低為新臺幣1000
    元，然依被告行為時之刑罰法律，即修正前刑法第33條第5
    款規定之罰金最低額1元計算，則刑法第339條第1項之詐欺
    取財罪所得科處之罰金最高為銀元1萬元，最低額為銀元10
    元，若換算為新臺幣，最高額雖與新法同為新臺幣3萬元，
    然最低額僅為新臺幣30元。因此，比較上述修正前、後之刑
    罰法律，自以被告行為時關於科處罰金刑之法律較有利於被
    告。另同時修正施行之刑法施行法第1條之1，與被告行為時
    之罰金罰鍰提高標準條例第1條前段比較，二者規定適用之
    結果並無不同，且其性質屬於特別準據法，應予優先適用，
    是自應適用裁判時法律即刑法施行法第1條之1。（最高法院
    96 年度臺上字第1136、4185號判決意旨參照）
  2.修正前刑法第56條連續犯之規定業已刪除，原屬連續犯之數
    個犯罪行為，依新法應數罪併罰，二者相較，修正前之規定
    可依裁判上一罪論處，修正前之規定顯較有利於被告，應依
    修正前刑法第56條之連續犯規定論處。
  3.綜合上述各條文修正前、後之比較，揆諸前揭最高法院決議
    及修正後刑法第2條第1項前段、後段規定之「從舊、從輕」
    原則，被告自應適用其行為時之法律，即依修正前刑法之相
    關規定及罰金罰鍰提高標準條例第1條前段之規定論處。
  4.又被告行為後，罰金罰鍰提高標準條例第2條業已刪除，而
    刑法第41條第1項前段關於易科罰金之折算標準已由舊法之
    銀元100元、200元、300元修正為新臺幣1000元、2000元、3
    000元，因屬科刑規範事項之變更，其折算標準為裁判時所
    應諭知，自有就新舊法規定比較之必要，經比較新舊法結果
    ，被告行為後之新法並未較有利於被告，是依刑法第2條第1
    項前段之規定，本件應適用被告行為時之舊法即依修正前刑
    法第41條第1項前段、修正前罰金罰鍰提高標準條例第2條之
    規定，諭知以銀元300元折算1日為易科罰金之折算標準，並
    依上開規定諭知易科罰金之折算標準。
  5.至刑法第30條幫助犯之規定，其修正施行前之規定為：「幫
    助他人犯罪者，為從犯。雖他人不知幫助之情者，亦同。從
    犯之處罰，得按正犯之刑減輕之。」，修正施行後之規定則
    為：「幫助他人實行犯罪行為者，為幫助犯。雖他人不知幫
    助之情者，亦同。幫助犯之處罰，得按正犯之刑減輕之。」
    ，揆諸本條之修正理由係為確認幫助犯採共犯從屬性說之「
    限制從屬形式」，並避免「從犯」之不同解讀，而將「從犯
    」修正為「幫助犯」，並明示幫助犯之成立，亦以被幫助者
    著手犯罪之實行，且具備違法性為必要，而將條文文字修正
    為「幫助他人實行犯罪行為者，為幫助犯」。顯見修正前、
    後刑法第30條關於幫助犯之規定，僅作文字修正，並無有利
    、不利之情形，自無新舊法比較適用之問題，附此敘明（最
    高法院95年度臺上字第6016號判決參照）。
  (二)核被告所為，係犯刑法第30條第1項前段、第339條第1項之
    幫助詐欺取財罪。又按連續幫助與幫助連續為不同之犯罪態
    樣，如基於概括犯意，多次幫助他人犯罪，為連續幫助，該
    幫助者有多次犯罪行為；如以一幫助行為，幫助他人連續犯
    罪，則為幫助連續，就幫助犯而言，僅有一次犯罪行為（最
    高法院87年度臺上字第3865號判決意旨參照）。本件詐欺取
    財之正犯即前述詐欺集團成員先後向如附表所示之被害人戊
    ○○等11人詐騙財物，其時間緊接，手法相似，顯係基於概
    括之犯意反覆為之，為連續犯，故渠等所為應從一重論以修
    正前刑法第56條、第339條第1項之連續詐欺取財罪，而被告
    僅係以一幫助行為幫助他人連續實行詐欺取財罪，應論以一
    幫助詐欺取財罪，並依刑法第30條第2項之規定，按詐欺取
    財罪正犯之刑予以減輕。
  (三)爰審酌被告提供帳戶予他人犯罪使用，造成遭受詐欺之人追
    查贓款及實際犯罪行為人發生阻礙，對於社會治安仍具有相
    當之危害性，並對被害人所造成之損害程度，應予以相當之
    非難，惟念及被告犯後坦承犯行，犯後態度良好及其犯罪動
    機、目的、手段、智識程度及家庭經濟狀況等一切情狀，量
    處如主文所示之刑，並依修正前第41條第1項前段之規定，
    諭知易科罰金之折算標準，以示懲儆。再本案犯罪行為在96
    年4月24日之前，復無不得減刑之情形，爰依中華民國九十
    六年罪犯減刑條例之規定，減其宣告刑二分之一。至公訴人
    雖認本件被害人多達11人，具體請求判處不得易科罰金之有
    期徒刑，以示儆懲等語，惟本院考量卷證中被告本案犯案之
    情節，認對被告量處主文所示之刑罰，已足生懲儆之效，檢
    察官具體求刑之刑度稍嫌過重，附此敘明。
五、據上論斷，應依刑事訴訟法第273條之1第1項、第299條第1
    項前段，刑法第2條第1項前段、第30條第1項前段、第2項，
    修正前刑法第56條，刑法第339條第1項，修正前刑法第33條
    第5款、修正前刑法第41條第1項前段，刑法施行法第1條之1
    第1項、第2項前段，修正前罰金罰鍰提高標準條例第2條，
    現行法規所定貨幣單位折算新台幣條例第2條、中華民國九
    十六年罪犯減刑條例第2條第1項第3款、第7條，判決如主文
    。
本案經檢察官子○○到庭執行職務。
中    華    民    國    97    年    10   月    7     日
                  刑事第十四庭      法  官  李慧瑜
以上正本證明與原本無異。
如不服本判決，應於收受送達後10日內向本院提出上訴書狀（應
敘述具體理由並附繕本）。
上訴書如未敘述理由，應於上訴期間屆滿後20日內補提理由書於
本院。
中    華    民    國    97    年    10   月    7     日
                                    書記官  陳青瑜
附錄論罪科刑法條
刑法第339條第1項
意圖為自己或第三人不法之所有，以詐術使人將本人或第三人之
物交付者，處五年以下有期徒刑、拘役或科或併科一千元以下罰
金。
附表
┌──┬────┬───┬─────┬────┬────┐
│編號│詐騙時間│被害人│詐騙方式  │匯款金額│匯入帳戶│
├──┼────┼───┼─────┼────┼────┤
│1   │91年10月│戊○○│假中獎、真│新臺幣（│被告之上│
│    │18日    │      │詐財      │下同）9 │開臺中大│
│    │        │      │          │萬9898元│智郵局帳│
│    │        │      │          │        │戶      │
├──┼────┼───┼─────┼────┼────┤
│2   │91年10月│寅○○│同上      │4萬5843 │同上    │
│    │18日    │      │          │元      │        │
├──┼────┼───┼─────┼────┼────┤
│3   │91年10月│壬○○│同上      │1萬4377 │同上    │
│    │19日    │      │          │元      │        │
├──┼────┼───┼─────┼────┼────┤
│4   │91年10月│辛○○│同上      │1萬1077 │同上    │
│    │23日    │      │          │元      │        │
├──┼────┼───┼─────┼────┼────┤
│5   │91年10月│丑○○│同上      │1萬0349 │同上    │
│    │24日    │      │          │元      │        │
├──┼────┼───┼─────┼────┼────┤
│6   │91年10月│癸○○│同上      │1萬9786 │同上    │
│    │25日    │      │          │元      │        │
├──┼────┼───┼─────┼────┼────┤
│7   │91年10月│庚○○│同上      │2萬758元│同上    │
│    │28日    │      │          │        │        │
├──┼────┼───┼─────┼────┼────┤
│8   │91年10月│乙○○│同上      │1萬4607 │同上    │
│    │30日    │      │          │元      │        │
├──┼────┼───┼─────┼────┼────┤
│9   │91年10月│己○○│同上      │1萬0882 │同上    │
│    │31日    │      │          │元      │        │
├──┼────┼───┼─────┼────┼────┤
│10  │91年10月│丙○○│同上      │6萬3429 │同上    │
│    │31日    │      │          │元      │        │
├──┼────┼───┼─────┼────┼────┤
│11  │91年11月│甲○○│同上      │1萬0001 │同上    │
│    │4日     │      │          │元      │        │
└──┴────┴───┴─────┴────┴────┘


司法院資訊處製作；財團法人民間司法改革基金會備份。
